【裁判字號】    97,上,225
【裁判日期】    980630
【裁判案由】    返還不當得利
【裁判全文】
臺灣高等法院高雄分院民事判決           97年度上字第225號
上  訴  人  丙○○○
            戊○○○
            丁○○○
                        號4樓
            乙○○○
共      同
訴訟代理人  詹文凱律師
被上訴人    國立屏東高級中學
法定代理人  甲○○
訴訟代理人  吳澄潔律師
上列當事人間請求返還不當得利事件，上訴人對於民國97年10月
6 日臺灣屏東地方法院97年度訴字第307 號第一審判決提起上訴
，本院於98年6 月17日言詞辯論終結，判決如下：
    主  文
原判決關於命上訴人給付超過如附表所示部分，暨該部分假執行
宣告，並訴訟費用之判決均廢棄。
上開廢棄部分，被上訴人在第一審之訴駁回。
其餘上訴駁回。
第一（除確定部分外）、二審訴訟費用由上訴人負擔十分之六，
餘由被上訴人負擔。
    事 實 及 理 由
一、被上訴人起訴主張：伊係坐落屏東縣屏東市街○段○ ○段11
    8 地號國有土地（下稱系爭土地）之管理人。緣歐陽呈瑞因
    任職於伊學校，經伊安排暫時居住於系爭土地上如附圖所示
    編號A 、B 、C 、D 部分之土地及建物（A 部分為空地，B
    、C 、D 部分為建物），嗣歐陽呈瑞於民國67年2 月1 日退
    休離職，並於85年5 月8 日死亡，上訴人為歐陽呈瑞之繼承
    人，繼續占用之，經法院判決上訴人拆屋還地確定；故上訴
    人自91年2 月10日起無權占用系爭土地，受有每月新台幣（
    下同）3 萬9417元相當於租金之不當得利，自91年2 月10日
    起至97年5 月10日止，合計受有295 萬6251元之不當得利，
    爰求為：(一)上訴人應給付被上訴人295 萬6251元及自97年5
    月10日起至履行台灣屏東地方法院95年度訴字第236 號民事
    判決拆屋還地之日止，按月給付被上訴人3 萬9417元。(二)願
    供擔保，請准宣告假執行。
二、上訴人則以：歐陽呈瑞於63年1 月間調職至被上訴人學校時
    ，因被上訴人宿舍均已配住完畢，乃安排其暫住於系爭土地
    上報廢之舊宿舍，因舊宿舍破爛不堪居住且有倒塌之虞，歐
    陽呈瑞苦等配住未果，乃上呈請求自費重建，被上訴人既無
    回文同意，亦無反對或阻止之意思表示，歐陽呈瑞遂將已報
    廢之宿舍自費拆除重建B 、C 部分，嗣82年間因開闢道路而
    拆除上開24號房屋，始由丙○○○建造系爭D 房屋，期間歷
    經三十餘年，被上訴人均無異議，應視為被上訴人默示同意
    系爭建物使用系爭土地，渠等亦已向地政機關請求登記因時
    效取得地上權。被上訴人於95年6 月1 日將系爭建物層報行
    政院核定為國有眷舍，並於前訴訟中請求渠等遷讓房屋，嗣
    於訴訟中復變更為拆屋還地，主張矛盾反覆，前訴訟判決主
    文並未要求渠等「遷讓眷舍」，且系爭建物既已列為國有眷
    舍，渠等喪失處分權，為免觸犯刑法毀損公物罪，自不得拆
    除房屋，系爭房屋繼續使用國有土地即非可歸責於渠等，被
    上訴人請求上訴人返還不當得利，即有不當。系爭土地A 部
    分空地上訴人並無使用，自無庸返還此部分385 平方公尺之
    租金利益；系爭土地自興建建物後即未供公務使用，復於95
    年6 月12日變更為非公用土地，應以國有財產局為管理機關
    ，且系爭土地收回後係辦理標售，被上訴人並未受有損害，
    自無權起訴請求渠等返還不當得利；被上訴人將現任校長、
    教師之報廢眷舍層報為騰空標售之國有眷舍，使其均能領取
    各220 萬元之補助款，相較於渠等所受利益，渠等未受有何
    利益；渠等請求被上訴人將系爭房屋層報另案處理、不併同
    國有眷舍騰空標售，被上訴人告知需先以訴訟證明渠等對系
    爭建物之產權再予辦理，詎被上訴人竟以損人名譽之遷讓房
    屋、拆屋還地訴訟為之，縱渠等真受有何利益，亦起因於被
    上訴人應作為而不作為之不法、不公正、不誠信；另被上訴
    人未提出何以需以土地申報地價百分之10計算每年之租金利
    益，自不可採，應以當時銀行利率計算，系爭建物為私人所
    有並非國有眷舍，既經前訴訟判決確定，被上訴人引用中央
    各機關學校國有眷舍管理辦法之規定，主張渠等自歐陽呈瑞
    之配偶死亡時起（即91年2 月10日）即屬無權占有，即無理
    由；本件係相當於土地租金之請求權，應適用民法第126 條
    5 年之消滅時效規定，被上訴人僅能請求自92年7 月8 日起
    之租金等語，資為抗辯。
三、原審判決上訴人應給付被上訴人236 萬5000元及自97年5 月
    10日起至履行臺灣屏東地方法院九十五年度訴字第二三六號
    民事判決拆屋還地之日止（按：已於98年2 月6 日執行完畢
    ），按月給付原告3 萬9417元，駁回被上訴人其餘請求，上
    訴人就其敗訴部分提起上訴，求為：(一)原判決不利於上訴人
    部分廢棄。
    (二)上開廢棄部分，被上訴人在第一審之訴駁回。被上訴人則
    求為駁回上訴。
四、本院判斷：
  (一)被上訴人前以其為系爭土地之管理人，上訴人之父歐陽呈瑞
    任教於被上訴人學校，而獲被上訴人安排暫時居住於系爭土
    地如附圖所示A 、B 、C 、D 部分土地，及坐落其上未辦保
    存登記之門牌號碼屏東縣屏東市勝利里育英巷18、20、22、
    24 號 房屋，而後因開闢道路拆除上開24號房屋，並由丙○
    ○○於82年間興建系爭D 房屋，歐陽呈瑞將B 、C 房屋拆除
    重建原始取得該2 建物所有權，歐陽呈瑞死亡後由上訴人4
    人繼承B 、C 房屋，而戊○○○及丙○○○現占有系爭B 、
    C 、D 部分房屋及土地為由，依民法第767 條所有權之法律
    關係，起訴請求：(一)戊○○○、丙○○○、丁○○○、乙○
    ○○應將座落屏東縣屏東市街○段○ ○段118 地號土地上如
    附圖所示編號B 部分房屋面積56平方公尺，及編號C 部分房
    屋面積95平方公尺拆除，並將上開土地返還被上訴人。(二)丙
    ○○○應將坐落屏東縣屏東市街○段○ ○段118 地號土地上
    如附圖所示編號D 部分房屋面積14平方公尺拆除，戊○○○
    、丙○○○並應將上開土地返還被上訴人；經原法院於96年
    8 月8 日以95年度訴字第236 號判決勝訴，上訴人提起上訴
    ，經本院於96年12月27日以96年度上字第203 號駁回上訴，
    上訴人再對該判決提起第三審上訴，經最高法院於97年4 月
    14日以97年度台上字第639 號裁定駁回上訴確定（本院卷一
    八０至一九一頁）。故被上訴人主張上訴人無權占用系爭土
    地，核屬可採。上訴人主張歐陽呈瑞將已報廢之宿舍自費拆
    除重建B 、C 部分，嗣82年間因開闢道路而拆除上開24號房
    屋，始由丙○○○建造系爭D 房屋，期間歷經三十餘年，被
    上訴人均無異議，應視為被上訴人默示同意系爭建物使用系
    爭土地，上訴人亦已向地政機關請求登記因時效取得地上權
    ；被上訴人於95年6 月1 日將系爭建物層報行政院核定為國
    有眷舍，並於前訴訟中請求渠等遷讓房屋，嗣於訴訟中復變
    更為拆屋還地，主張矛盾反覆，前訴訟判決主文並未要求渠
    等「遷讓眷舍」，且系爭建物既已列為國有眷舍，上訴人喪
    失處分權，為免觸犯刑法毀損公物罪，自不得拆除房屋，系
    爭房屋繼續使用國有土地即非可歸責於上訴人，被上訴人請
    求上訴人返還不當得利，即有不當云云（本院卷廿八至卅頁
    ），即非可採。
  (二)被上訴人請求上訴人拆屋還地之確定判決，因不包括請求上
    訴人拆除附圖編號A 部分之地上物（水泥地）及返還該部分
    土地，惟兩造於該案件審時時，對上訴人之歐陽呈瑞任教於
    被上訴人學校時，係獲被上訴人安排暫時居住於如附圖所示
    A 、B 、C 、D 分土地，並不爭執（本院卷八七頁），又原
    審審理被上訴人請求上訴人拆屋還地時，上訴人占用之系爭
    土地四週均築有圍牆，縱然編號A 部分為空地，然觀之上訴
    人所提相片、98年2 月6 日執行法院強制執行時所拍攝之照
    片及本院於98年4 月10日勘驗時所拍攝之照片，上訴人自承
    系爭建物在成功路上（相關位置圖見本院卷一六四頁），其
    出入從成功路不銹鋼門，其旁有小紅鐵門（本院卷一二九頁
    ），進入A 空地有鐵門（本院卷一六三頁），A 空地尚有2
    處進門，其一為通往育英巷，牆內有裝門的鐵螺絲，牆外則
    無之，另一處出口以石棉瓦波浪板圍住，旁有樹木及鐵工廠
    ，牆內有裝門之鐵螺絲，牆外則無之，可通育英英巷，勘驗
    時已不能通行，經本院勘驗明確並有相片附卷（本院卷一四
    四頁、一五三頁至一五七頁）。系爭土地上A 部分空地，有
    矮磚牆、及石頭圍成之花圃，A 空地上並擺有花盆（本院卷
    九六頁），上訴人在爭房屋內從事高中英文家教（本院卷一
    二八頁、一四六頁）。故被上訴人於請求上訴人拆屋還地之
    訴訟，雖未請求上訴人返還A 空地部分，但A 部分土地直至
    98年2 月6 日均在上訴人占有使用中，應堪認定。上訴人又
    主張系爭A 部分空地於73年間即為舖設水泥地面，並非上訴
    人舖設，該空地雖在其房屋之前，但上訴人並未加以使用，
    被上訴人明知該空地存在，數十年未加管理，任其荒蕪，且
    該空地因處四周房屋之間，自然形成一封閉空間，不能慬因
    位處上訴人門前而認定專屬上訴人使用，其未使用附圖所示
    A 空地云云（本院卷二六七至二六八頁），尚非可採。
  (三)上訴人主張自92年迄今，系爭土地只有戊○○○居住，其餘
    3 人均已搬離，未使用系爭土地，未獲有使用之利益，自無
    返還之義務，又丙○○○、丁○○○及乙○○○雖因繼承而
    取得系爭土地上之房屋所有權，但業於97年8 月7 日將該房
    屋所有權移轉予戊○○○，故3 人對系爭房屋亦無任何利益
    可言云云（本院卷二六九至二七０頁）。被上訴人起訴請求
    上訴人拆屋還地裁判確定，上訴人即應依確定判決履行。被
    上訴人基於該判決迨於97年6 月17日提起本件訴訟，請求上
    訴人返還不當得利，上訴人於97年8 月7 日具狀陳明將附圖
    編號B 、C 、D 建物所有權均讓與戊○○○（原審卷四十頁
    ），但上訴人係向原審法院陳明，並未將陳明狀繕本送達被
    上訴人（於本院準備程序終結後之98年6 月10日再將該繕本
    送達被上訴人；見本院卷二六四至二七一頁），且該讓與之
    標的物係建築改良物，而非占有本身，不能認丙○○○、丁
    ○○○、乙○○○等3 人拋棄對上開土地之占有。況拋棄不
    動產之占有，亦須對有受領權人為之，或對之為提出之通知
    ，丙○○○等3 人並未據此為之，僅於97年8 月7 日訴訟中
    ，向法院提出渠等3 人已將上述建築改良物所有權讓與戊○
    ○○, 則自不影響被上訴人請求渠等給付自97年7 月9 日起
    算至98年2月5日止之不當得利請求。
  (四)按「依不當得利之法則請求返還不當得利，以無法律上之原
    因而受利益，致他人受有損害為其要件，故其得請求返還之
    範圍，應以對方所受之利益為度，非以請求人所受損害若干
    為準，無權占有他人土地，可能獲得相當於租金之利益為社
    會通常之觀念，是被上訴人抗辯其占有系爭土地所得之利益
    ，僅相當於法定最高限額租金之數額，尚屬可採」（最高法
    院61年台上字第1695號判例參照）。不當得利有基於給付而
    生之給付不當得利請求權，乃當事人間具有給付關係，一方
    基於給付而受利益，惟其給付欠缺給付目的；有基於其他原
    因而生之非給付不當得利請求權，則係當事人一方無法律上
    原因，侵害他人權益而受利益，致他人受損害。本件屬於後
    者情形，不以受害人有有使用計劃為必要，只需行為人侵害
    他人權益而受利益，受害人即得請求不當得利，故上訴人主
    張被上訴人並無使用計劃，多年來對系爭土地亦未加管理，
    至95年以後，更將系爭土地改列為非公用財產，交由國有財
    產局接管，國有財產局亦無其他使用計劃，僅待土地收回後
    騰空標售，故被上訴人並無因土地使用可得之利益，不會因
    上訴人之使用而受有損害，故不符不當得利之要件云云（本
    院卷二六九頁），即非可採。
  (五)按城市地方房屋之租金，以不超過土地及其建築物申報總價
    年息百分之十為限，土地法第97條訂有明文。次按基地租金
    之數額，除以基地申報地價為基礎外，尚須斟酌基地之位置
    ，工商業繁榮之程度，承租人利用基地之經濟價值及所受利
    益等項，並與鄰地租金相比較，以為決定，並非必達申報總
    地價年息百分之10最高額（最高法院68年台上字第3071號判
    例參照）。被上訴人主張上訴人無權占用如附圖所示A 、B
    、C 、D 區域之土地，合計550 平方公尺；系爭土地申報地
    價每平方公尺為8600元，申報總價為473 萬0000元，土地法
    第97條規定以申報總價百分之10計算每年應徵租金即47萬30
    00元，平均月租為3 萬9417元。上訴人自91年2 月10日起無
    權占用，迄至97年5 月10日止，共計占用6 年3 月，合計不
    當得利295 萬6251元（計算式：47萬3000元×6 年＋3 萬
    9417元×3 個月＝295 萬6251元）。上訴人則抗辯被上訴人
    僅得請求5 年內相當於租金之不當得利、及應以銀行利率計
    算云云。查：
  1.確定判決確認歐陽呈瑞死亡後由上訴人4 人繼承B 、C 房屋
    ，至於A 部分土地既由歐陽呈瑞占用，其死亡後自應由上訴
    人4 人繼承。丙○○○於82年間興建D 所示部分土地上之房
    屋，故被上訴人得請求不當得利之對象為向上訴人4 人請求
    A 、B 、C 部分（均繼承自歐陽呈瑞），及向丙○○○請求
    D 房屋所坐落土地部分之不當得利。至於上訴人雖僅戊○○
    ○及丙○○○現占有系爭B 、C 、D 部分房屋，要屬上訴人
    內部使用之方法，乙○○○、丁○○○不因未居住於該處而
    免其返還不當得利。故上訴人自得請求4 人給付編號A （38
    5 平方公尺）、B （56平方公尺）、C （95平方公尺）部分
    合計536 平方公尺土地相當租金損害，及丙○○○給付編號
    D （14平方公尺）部分土地之相當租金損害（原審准許被上
    訴人請求上訴人4 人均負給付附圖編號D 房屋坐落土地部分
    之不當得利）。
  2.按無法律上之原因而獲得相當於租金之利益，致他人受損害
    時，如該他人返還利益請求權已逾租金短期消滅時效之期間
    ，對於相當於已罹消滅時效之租金之利益，不得依不當得利
    之法則，請求返還（最高法院65年度第5 次民庭庭推總會議
    決定(二)參照）。被上訴人請求自91年2 月10日起算相當於租
    金之不當得利，上訴人則為時效抗辯；查本件起訴狀於97年
    7 月8 日送達上訴人，有送達證書在卷可稽，則被上訴人之
    不當得利返還請求權，97年7 月8 日往前回溯5 年即自92年
    7 月8 日之前，已罹於5 年之消滅時效，故上訴人對於被上
    訴人之不當得利返還請求中上開業罹於時效部分，所為拒絕
    給付之抗辯，應認有理，是被上訴人就系爭土地請求上訴人
    給付自91年2 月10日起至92年7 月8 日止之相當於租金之利
    益，不應准許。
  3.系爭土地位於屏東縣屏東市區，鄰近屏東縣政府、國小、大
    賣場及傳統市場，交通及生活機能雖均便利，惟本院審酌系
    爭土地位置位於住宅區，且供被上訴人教師宿舍使用，面臨
    成功路為二線道路，旁為違章鐵工廠，其後面為教會，附近
    建築大部分為違章建築，及上訴人於使用借貸期間擅自建築
    房屋，期滿後未遷出，並曾供家教使用，（本院卷０一二頁
    、一四七至一四九頁、二一二至二四五頁）等情，認以申報
    地價百分之六計算其所受利益之範圍內為可採，逾此部分之
    請求，不應准許。再上訴主張被上訴人主張被上訴人於前拆
    屋還地之訴訟中亦請求當租金損害，惟其金額為95年1 月28
    日前總計12萬2483元及自95年1 月29日起每月為2606元，被
    上訴人於本件自應受拘束，被上訴人於本件請求金額較前訴
    訟增加20倍，前案包括土地及房屋之利用，本件僅請求土地
    之使用，其利益應較前訴為低云云（本院卷二六八至二六九
    頁）。查被上訴人於該案件係起訴請求戊○○○應將坐落屏
    東縣屏東市育英巷22號房屋騰空，交還被上訴人，並給付被
    上訴人12萬2483元及自95年1 月29日起至交還房屋之日止，
    每月相當租金損害2606元，但於訴狀送達後已撤回請求相當
    租金部分之請求，且追加當事人及請求範圍（本院卷一八０
    頁背面）後，法院依變更後之聲請判決確定，被上訴人再據
    該確定判決請求本件相當租金損害之不當得利，二者當事人
    及請求範圍均有不同，故上訴人主張被上訴人於本件之請求
    ，應受該案件主張之拘束，即無足取。按數人負同一債務，
    而其給付可分者，除法律另有規定或契約另有約定外，應各
    平均分擔之。其給付本來不可分而變為可分者亦同，民法第
    271 條定有明文。是以，被上訴人得請求上訴人給付之不當
    得利金額為：(一)附圖所示A 、B 、C 部分合計536 平方公尺
    ，土地申報地價每平方公尺為8600元，該3 筆土地申報總價
    為460 萬9600元（計算式：8600元×536 平方公尺＝460 萬
    9600元），得請求4 人返還之不當得利為138 萬2880元（計
    算式：460 萬9600元×0.06×5 年＝138 萬2880元），及自
    97年7 月9 日起至上訴人履行前訴訟判決之前1 日即98年2
    月5 日止（被上訴人於本院減縮請求至履行前訴訟判決前1
    日之不當得利，見本院卷一六八頁），按月給付2 萬3048元
    （計算式：460 萬9600元×0.06÷12＝2 萬3048元）。(二)附
    圖所示編號D 部分之申報總價為12萬400 元（計算式：8600
    元（計算式：12萬400 元×0. 06 ×5 ＝3 萬6120元），及
    自97年7 月9 日起至丙○○○履行前訴訟判決之前1 日即98
    年2 月5 日止，按月給付602 元（計算式：12萬400 元×0.
    06÷12＝602 元）。附圖編號D 部分既僅有丙○○○應給付
    相當不當得利賠償，被上訴人得請求丙○○○給付之不當得
    利金額為3 萬6120元，及自97年7 月9 日起至上訴人履行前
    訴訟判決之前1 日即98年2 月5 日止，按月給付602 元。
五、綜上所述，被上訴人基於不當得得利請求權，於請求上訴人
    4 人給付之不當得利為138 萬2880元及自97年7 月9 日起至
    98 年2月5 日止，按月給付2 萬3048元，並得請求丙○○○
    給付之不當得利金額為3 萬6120元，及自97年7 月9 日起至
    98 年2月5 日止，按月給付602 元之範圍內，為有理由，應
    予准許。逾此所為請求，為無理由，應予駁回。原審就超過
    上開應准許部分，為上訴人敗訴之判決，自有未洽。上訴意
    旨就此部分指摘原判決不當，求予廢棄改判，為有理由。至
    於上開應准許部分，原審判命上訴人給付，並為假執行之宣
    告，核無違誤，上訴意旨，就此部分，仍執陳詞，指摘原判
    決不當，求予廢棄，為無理由，應駁回其上訴。
六、據上論結，本件上訴為一部有理由，一部無理由，依民事訴
    訟法第450條、第449條第1項、第79條但書、第85條第1項前
    段，判決如主文。
中    華    民    國    98    年    6     月    30    日
                            民事第六庭
                                審判長法官  許明進
                                法      官  徐文祥
                                法      官  李炫德
以上正本證明與原本無異。
本件不得上訴。
中    華    民    國    98    年    7     月    1     日
                                書  記  官  盧雅婷
附表：
┌───────┬──────────────────┐
│應為給付之上訴│應給付之金額（新台幣）              │
│人            │                                    │
├───────┼──────────────────┤
│丙○○○      │壹佰參拾捌萬貳仟捌佰捌拾元及自民國九│
│戊○○○      │十七年七月九日起至九十八年二月五日止│
│丁○○○      │，按月給付貳萬參仟零肆拾捌元。      │
│乙○○○      │                                    │
├───────┼──────────────────┤
│丙○○○      │參萬陸仟壹佰貳拾元及自民國九十七年七│
│              │月九日起至九十八年二月五日止，按月給│
│              │付陸佰零貳元。                      │
└───────┴──────────────────┘


司法院資訊處製作；財團法人民間司法改革基金會備份。
